臺灣士林地方法院民事判決　九十一年度訴字第七一五號
　　原　　　告　甲○○
　　訴訟代理人　丙○○
　　　　　　　　　　　　　　送.
　　被　　　告　癸○○
　　訴訟代理人　李永然律師
　　複　代理人　黃斐旻律師
　　被　　　告　子○
　　訴訟代理人　戊○○
　　被　　　告　辛○○
　　　　　　　　庚○○
　　　　　　　　己○○
　　　　　　　　丁○○
　　　　　　　　壬○○
　　訴訟代理人　藍瀛芳律師
　　　　　　　　陳忠勝律師
右當事人間請求分割共有物事件，本院判決如左：
    主    文
兩造共有坐落台北縣淡水鎮○○段四二二地號土地（面積八百十四點五二平方公尺）
分割為如附圖一所示Ｂ部分（面積一百三十八點三九平方公尺）由被告壬○○取得，
如附圖一所示Ｃ部分（面積一百二十六點六平方公尺）由被告癸○○取得，如附圖一
所示Ｄ部分（面積三十九點七五平方公尺）由被告丁○○取得，如附圖一所示Ｅ部分
（面積三十九點七五平方公尺）由被告己○○取得，如附圖一所示Ｆ部分（面積三十
九點七五平方公尺）由被告庚○○取得，如附圖一所示Ｇ部分（面積三十九點七五平
方公尺）由被告辛○○取得，如附圖一所示Ｈ部分（面積二百三十八百點五平方公尺
）由被告子○取得，如附圖一所示Ｉ部分（面積五十三平方公尺）由原告取得，如附
圖一所示Ａ部分（面積九十九點三平方公尺）由兩造依附表所示應有部分比例維持共
有。
訴訟費用由原、被告分別負擔如附表所示。
    事    實
甲、原告方面：
  一、聲明：請求判決兩造共有坐落台北縣淡水鎮○○段四二二地號土地（面積八百
      十四點五二平方公尺）分割為如附圖二所示Ｂ部分（面積一百二十六點六平方
      公尺）由被告癸○○取得，如附圖二所示Ｃ部分（面積一百三十八點三九平方
      公尺）由被告壬○○取得，如附圖二所示Ｄ部分（面積三十九點七五平方公尺
      ）由被告丁○○取得，如附圖二所示Ｅ部分（面積三十九點七五平方公尺）由
      被告己○○取得，如附圖二所示Ｆ部分（面積三十九點七五平方公尺）由被告
      庚○○取得，如附圖二所示Ｇ部分（面積三十九點七五平方公尺）由被告辛○○取得，如附圖二所示Ｈ部分（面積二百三十八百點五平方公尺）由被告子○
      取得，如附圖二所示Ｉ部分（面積五十三平方公尺）由原告取得，如附圖二所
      示Ａ部分（面積九十九點三平方公尺）由兩造依附表所示應有部分比例維持共
      有。
  二、陳述：
  （一）系爭土地係兩造共有，惟被告並未同意協議分割，爰依民法第八百二十三條
        第一項之規定訴請裁判分割系爭土地。
  （二）如附圖三所示Ａ部分土地上有台北縣淡水鎮○○段七九六號建物，基地部分
        為被告辛○○、庚○○、己○○、丁○○所分管，故該部分土地應分割予彼
        等；系爭土地上另有台北縣淡水鎮○○段七九五號建物，基地部分為被告癸○○、壬○○所分管如附圖三所示，故該部分土地應分別分割予被告癸○○
        、壬○○。又附圖三所示Ｂ部分上有被告子○所有之未辦保存登記之建物，
        故該部分土地應分割予被告子○。至附圖三所示Ｃ部分為空地，則應分割予
        原告。
乙、被告癸○○方面：
  一、聲明：同意分割系爭土地。
  二、陳述：不贊成被告壬○○所提之分割方案，該分割方案將造成其所分管之房屋
      遭拆除，且不僅無法真正簡化共有關係，對其所遭受之損害，更為金錢所無法
      補償，原告所提之分割方案較為可採，且依原告所提之分割方案，並無被告壬○○所辯將無適宜之對外聯絡道路之情事。
丙、被告子○、己○○方面：
  一、聲明：同意原告所提分割方案。
  二、陳述：同意分割系爭土地，亦同意原告所提之分割方案，因較無拆屋補償之問
      題。
丁、被告丁○○方面：
    未於最後言詞辯論期日到場，惟據其前所為之聲明、陳述如左：
  一、聲明：駁回原告之訴。
  二、陳述：同意分割系爭土地，但不願與其他共有人維持共有關係。
己、被告壬○○方面：
  一、聲明：駁回原告之訴。
  二、陳述：
  （一）原告與被告壬○○所提分割方案最大不同在於被告癸○○、壬○○二人土地
        使用位置之不同，惟無論依何分割方案，共有人之房屋均將遭一部或全部拆
        除，然原告所提分割方案則嚴重犧牲被告壬○○之利益，且無視該被告癸○○所分管房屋實際並非癸○○單獨所有，而係壬○○與癸○○共有之事實，
        茲將該二分割方案之優劣詳述如下：
    １、原告所提之分割方案，不僅將被告壬○○圍困在現有房屋位置，造成出入無
        門之窘境，且系爭土地雖緊鄰左側空地，然該空地經台北縣政府人員現場履
        勘表示實際上並非既成巷道，且該空地之寬度窄於二公尺，即便日後聲請建
        築線，亦不可能將之劃歸為既成道路，是倘依原告所提方案分割，顯然被告
        壬○○分得之土地勢必因訴訟之結果，無端成為袋地，無異使被告壬○○因
        當初分管之協議而遭永遠圍困在現分管位置，不論將來自用或出賣均甚為困
        難，且變成袋地後，經濟效用勢必下降。
    ２、系爭土地左側旁之空地，並非道路，且出入不易，扣除相鄰之四二三地號部
        分，亦僅能容一人通行，實非適宜之對外聯絡管道，被告癸○○逕以壬○○
        已使用該空地數十年，而認被告壬○○應繼續於分割後忍受上開情況，對被
        告壬○○而言尤屬不公平，蓋分割共有物不受分管協議之拘束，分管之範圍
        亦非等於分割之範圍，分管協議只是於尚未分割前先以協議定使用之暫時狀
        態，而非強令共有人依分管協議分割共有物。
    ３、原告所提之分割方案，被告癸○○、辛○○、庚○○、己○○、丁○○皆享
        有與三八九地號相鄰之前面道路之通行利益，被告辛○○甚至一併享有系爭
        地號右側共有之既成道路之通行利益，惟獨被告壬○○卻遭排除在外，實有
        違公平原則。況上開共有之既成道路，經鈞院諭示應維持共有後，被告壬○○亦同意挪出部分維持共有，詎被告癸○○竟一方面同意該既成巷道維持共
        有，一方面竟又不允許被告壬○○得共享道路之通行權利，為自己所分管之
        房屋利益而將被告壬○○圍困，甚至一併反對被告壬○○願意補償癸○○之
        建議，實屬無理至極。
    ４、被告癸○○分管之房屋並非其單獨所有，而係被告壬○○與其所共有，故上
        開建物係癸○○分管建物前半部，壬○○分管建物後半部，又查該房屋乃民
        國前五年所建造之老舊土造一層平房，是即便日後須拆除重建，在被告壬○○願予癸○○適度補償之情形下，對被告癸○○未必絕對不利，且亦可一併
        斟酌被告壬○○之利益。
    ５、與附圖所示三八九地號相鄰之前方道路據縣政府人員告知將來將拓寬成六公
        尺寬，故系爭房屋尚需內縮兩公尺，屆時被告癸○○所分管之房屋亦將遭拆
        除近三分之一，故系爭土地上之房屋是否因分割而須拆除，已非絕對重要。
        反是因原告所提分割方案所造成被告壬○○所分得土地無端成為袋地，經濟
        效用降低，且無適宜之對外聯絡道路，並造成前後無門之窘境，對被告壬○○卻造成極不利之影響。
    ６、土地會因其所處之位置及交通而有高低不一之價值，依被告壬○○所提之分
        割方案，所有共有人均一致有適宜之對外聯絡，權利均等，利益共享，土地
        價值並不會有所減損，惟如採原告所提分割方案，則被告壬○○之土地無端
        成為裡地，土地價值降低，而其他共有人之土地則成為臨路地，兩者價值顯
        然不同，無異使被告壬○○因裁判分割而造成不利益，最大得利者卻為被告
        癸○○，故原告所提之分割方案顯非適當之分割方案。
    ７、據聞原告於分割確定後預計以其所有土地與被告子○連同其他地號之土地，
        大規模進行合建，故如依原告所提分割方案進行分割，屆時被告壬○○之土
        地，前方恐將遭被告癸○○之房屋阻擋，後方亦將遭合建後之房屋阻隔，勢
        必出入無門而進退維谷。
    ８、被告癸○○分管之建物目前係由癸○○出租予他人使用，癸○○本人並未居
        住於該建物內，故縱因本件裁判分割案件，致須拆除上開建物或須請該房客
        遷移，亦不致造成癸○○無屋可住之窘境，況所拆除之建物，被告壬○○之
        應有部分亦超過被告癸○○之應有部分，且被告壬○○早已陳明如採被告所
        提之分割方案，被告願給予癸○○適度之補償，以使癸○○之損害降至最低
        。
　（二）綜上所述，原告所提分割方案，無異嚴重侵害被告壬○○通行之權利，且違
        反公平原則，實非可採，反觀被告壬○○所提分割方案，不僅無上述之弊端
        ，符合公平原則，且能維持全體共有人均等之通行權，被告亦能面臨附圖一
        所示三八九地號之前面道路，而得有適宜之對外聯絡道路，實係斟酌分割後
        各土地不同之經濟價值以及符合公平原則之方案，且符合兩造之利益，實為
        較佳之分割方案。
庚、被告辛○○、庚○○方面：
    未於言詞辯論期日到場，亦未提出書狀作何聲明或陳述。
    理    由
一、本件被告辛○○、庚○○、丁○○均未於最後言詞辯論期日到場，核無民事訴訟
    法第三百八十六條各款所列情形，依原告之聲請，由其一造辯論而為判決。
二、原告起訴主張：系爭土地係兩造共有，惟被告並未同意協議分割，爰依民法第八
    百二十三條第一項之規定訴請裁判分割系爭土地等情；被告癸○○則以：同意分
    割系爭土地，但不贊成被告壬○○所提之分割方案，該分割方案將造成其所分管
    之房屋遭拆除，且不僅無法真正簡化共有關係，對其所遭受之損害，更為金錢所
    無法補償，原告所提之分割方案則較為可採等語置辯；被告子○、己○○則以：
    同意分割系爭土地，亦同意原告所提之分割方案，因較無拆屋補償之問題等語置
    辯；被告丁○○則以：同意分割系爭土地，但不願與其他共有人維持共有關係等
    語置辯；被告壬○○則以：不同意原告所提之分割方案，因嚴重侵害其通行之權
    利，且違反公平原則，應採其所提分割方案，不僅符合公平原則，且能維持全體
    共有人均等之通行權，實係斟酌分割後各土地不同之經濟價值以及符合公平原則
    之方案，且符合兩造之利益等語置辯。
三、原告主張系爭土地為兩造所共有，應有部分如附表所示之事實，業據提出與其所
    述相符之土地登記謄本為證，並為被告所不爭執，堪信為真實。
四、按各共有人，得隨時請求分割共有物，但因物之使用目的不能分割或契約訂有不
    能分割之期限者，不在此限，民法第八百二十三條第一項定有明文。經查：兩造
    間就系爭土地未訂有不能分割之契約並不爭執，且依系爭土地之使用目的亦非不
    能分割，而兩造間對系爭土地之分割方法既未能達成協議，是原告據以提起本訴
    ，請求分割系爭土地，即無不合，應予准許。
五、次按共有物之分割，依共有人協議之方法行之；又分割之方法，不能協議決定者
    ，法院得因任何共有人之聲請，以原物分配予各共有人或變賣共有物以價金分配
    於各共有人，民法第八百二十三條第一項、第八百二十四條第一項、第二項第一
    款、第二款分別定有明文。又按共有物分割方法，法院應斟酌當事人之聲明，共
    有物之性質，經濟效用及全體共有人之利益等公平決之，不受當事人主張之拘束
    ，最高法院六十九年度台上字第三一００號判決可資參照。又按各共有人在分割
    前之使用狀況，縱共有人間有分管之約定，除達成將來按分管部分為分割之合意
    外，法院為裁判分割，並不受其拘束（最高法院九十一年度台上字第一七九五號
    判決參照）。再按分割共有物，以消滅共有關係為目的，法院裁判分割共有土地
    時，除因該土地內部分土地之使用目的不能分割（如為道路）或部分共有人仍願
    維持其共有關係，應就該部分土地不予分割或准該部分共有人成立新共有關係外
    ，應將土地分配於各共有人單獨所有（最高法院六十九年度台上字第一八三一號
    判例參照）。經核就系爭土地如何分割，原告及被告壬○○分別提出原物分割方
    案，均經本院囑託台北縣淡水地政事務所分別測量繪製複丈成果圖在卷。茲應審
    究者，乃如何分割，較為公平、且符合經濟效益。經查：
（一）系爭土地面積為八百十四點五二平方公尺，有土地登記謄本在卷為憑，其中附
      圖一所示編號Ａ部分，面積九九點０三平方公尺為既成巷道，經本院囑託台北
      縣政府派員赴現場勘查，製有勘驗筆錄一份在卷為憑，並囑託台北縣淡水地政
      事務所繪製複丈成果圖附卷可稽，揆諸前揭說明，附圖一所示編號Ａ部分之既
      成巷道依其使用目的屬不能分割，該部分應按兩造間之應有部分比例維持共有
      關係。
（二）又系爭土地上坐落有被告壬○○所有，門牌號碼台北縣淡水鎮○○路一四五巷
      十八弄一之一號房屋、被告癸○○、訴外人蔡鄭女、蔡銘哲、被告壬○○共有
      ，現由被告癸○○分管之台北縣淡水鎮○○路一四五巷十八弄一號，即台北縣
      淡水鎮○○段七九五建號之房屋、被告辛○○、庚○○、己○○、丁○○共有
      之台北縣淡水鎮○○路一四五巷二十號及台北縣竹圍巷一００號即台北縣淡水
      鎮○○段七九六建號房屋，暨被告子○所有，台北縣淡水鎮○○路一四五巷二
      十二弄二號之房屋，有本院勘驗筆錄及建物登記謄本二份在卷可稽，並經台北
      縣地政事務所測量，製有複丈成果圖在卷為憑；原告主張被告壬○○分管前揭
      一之一號房屋坐落基地部分、被告癸○○分管前揭七九五建號房屋坐落基地部
      分、被告辛○○、庚○○、己○○、丁○○則分管前揭二十號及七九六建號房
      屋坐落基地部分、被告子○分管前揭二號房屋坐落基地部分，為兩造所不爭執
      ，雖堪信為真實，然兩造間並未達成按分管部分為分割之合意，揆諸前揭說明
      ，本院非必受該分管協議之拘束，仍應斟酌何種分割方案較為可採。
（三）本院斟酌原告及被告壬○○分別所提之分割方案，二者之差別在於被告癸○○
      、壬○○所分得土地之位置不同，原告與其餘被告所分得之部分均相同，亦即
      不論採何分割方案，被告辛○○、庚○○、己○○、丁○○共有之台北縣淡水
      鎮○○路一四五巷二十號及台北縣竹圍巷一００號即台北縣淡水鎮○○段七九
      六建號房屋，及被告子○所有，台北縣淡水鎮○○路一四五巷二十二弄二號之
      房屋，均有小部分坐落他共有人分得之土地之情形；觀諸原告與被告壬○○所
      提之分割方案，若依原告所提之分割方案，被告壬○○所分得如附圖二所示Ｃ
      部分土地並未臨路，現與鄰地四二三地號間雖有台北縣淡水鎮○○路一四五巷
      十八弄之狹小通路，惟因寬度未超過二公尺，非屬既成巷道，經本院囑託台北
      縣政府派員實地勘查認定，有本院九十一年十月三十一日勘驗筆錄一份在卷，
      較諸其餘被告所分得部分均臨附圖一編號Ａ所示之六公尺既成巷道，出入顯然
      甚為不便，致減損經濟價值，日後甚有成為袋地之可能，反觀被告壬○○所提
      之分割方案，各被告所分得之土地均臨附圖一編號Ａ所示之六公尺既成巷道，
      經濟價值較為相當。至就被告癸○○而言，依原告所提分割方案，現由被告癸○○所使用之前揭一號房屋大部分坐落於其所分得之土地上，被告壬○○所有
      之前揭一之一號房屋亦大部分坐落於其所分得之土地上，對現有房屋影響較小
      ，而依被告壬○○所提之分割方案，被告癸○○現所使用之前揭一號房屋則大
      部分坐落於被告壬○○所分得之土地上，雖較諸原告所提之分割方案對被告癸○○影響較大，然被告壬○○亦為前揭一號房屋所有權人之一，該房屋是否拆
      除非僅涉及被告癸○○之權益，亦對被告壬○○有所影響，且被告癸○○是否
      得使用該房屋全部之權源尚涉及該房屋之分管狀態，亦非全然取決於該基地之
      所有權為何人，其因此所受之不利益，與採行原告所提分割方案，被告壬○○
      所受之不利益相較，應屬較小。綜上所述，本院斟酌系爭土地及其上房屋之相
      關位置、分割共有物之目的、經濟效益、公平均衡原則等一切因素，認被告壬○○所提之分割方案較為公平可採，故以該分割方案即如主文所示之方割方式
      為系爭土地之方割方式為允當。又揆諸前揭說明，原告所主張之分割方法，僅
      供法院之參考，不當然拘束法院，是原告訴請分割之方法固為本院所不採，惟
      此僅係其所主張分割方法不當之問題，自毋庸另為其敗訴之判決，附此敘明。
六、末查，分割共有物乃具非訟事件之性質，本院斟酌何種分割方法較能增進共有物
    之經濟效益，並兼顧兩造之利益，以決定適當之分割方法，不因何造起訴而有不
    同，故原告請求分割之訴雖有理由，惟關於訴訟費用負擔，以共有人全體各按其
    應有部分比例負擔，方屬事理之平，併此敘明。
七、據上論結，本件原告之訴為有理由，依民事訴訟法第三百八十五條第一項前段、
    第七十八條、第八十一條第二款、第八十五條第一項但書判決如主文。
中　　　華　　　民　　　國　　九十一　　年　　　十二　　月　　　十七　　日
                                        臺灣士林地方法院民事第二庭
~B法　　　官　方彬彬
右為正本係照原本作成。
如對本判決上訴須於判決送達後廿日內向本院提出上訴狀。
中　　　華　　　民　　　國　　九十一　　年　　　十二　　月　　　十九　　日
~B法院書記官　蕭純純
~FO
附表：
        姓  名      應有部分（訴訟費用負擔比例）
  原告  汪秀卿      二十七分之二
  被告  癸○○      二百四十三分之四三
        壬○○      二百四十三分之四三
        丁○○      三十六分之二
        己○○      三十六分之二
        庚○○　　　三十六分之二
        辛○○　    三十六分之二
        子○　      二十七分之九
